臺灣臺南地方法院刑事判決
110年度金訴字第67號
公  訴  人  臺灣臺南地方檢察署檢察官
被      告  陳柏伸



選任辯護人  熊家興律師
            李國禎律師
上列被告因洗錢防制法等案件，經檢察官提起公訴（109年度偵
字第20419號），本院判決如下：
    主  文
陳柏伸幫助犯洗錢罪，處有期徒刑肆月，併科罰金新臺幣貳萬元
，罰金如易服勞役，以新臺幣壹仟元折算壹日。
    事  實
一、陳柏伸可預見將帳戶存簿、金融卡及密碼交付他人使用，恐
    為不法者充作詐騙被害人匯入款項之犯罪工具，並藉以隱匿
    其詐欺犯罪所得去向之用，而製造金流斷點，以逃避國家追
    訴、處罰，竟仍基於幫助洗錢與幫助詐欺取財之不確定故意
    ，於民國108年9月間某時，在臺南市○○區○○路○段000號麥當
    勞，將陳懿萍(所涉詐欺部分，業經判處有期徒刑3月確定)
    申設之中國信託商業銀行帳號000000000000號帳戶(下稱中
    信帳戶)之提款卡暨密碼，均交付予友人「莊智翔」(另案偵
    辦)，以此方式幫助「莊智翔」及不詳成年成員所組成之詐
    騙集團用以向被害人詐欺取財，並藉此掩飾其等因詐欺犯罪
    所得財物之去向。嗣該詐欺集團成員輾轉取得上開帳戶資料
    後，即基於意圖為自己不法所有之共同犯意聯絡，於108年1
    0月19日13時10分許，以「達康Jason陳子豪」名義，經由通
    訊軟體SweetRing向黃宣儒佯稱可代為操作英鎊云云，致黃
    宣儒陷於錯誤，即於同日17時22分許，經由網路轉匯轉匯新
    臺幣（下同）1萬3000元至上開中信帳戶。
二、案經陳懿萍告訴臺灣臺南地方檢察署檢察官偵查起訴。
    理  由
一、程序部分：
　㈠本件被告於110年3月23日準備程序中坦承犯罪，經本院合議
    庭裁定由受命法官獨任進行簡式審判程序，嗣被告又翻異前
    供，僅承認有幫助詐欺取財犯行，惟否認有幫助洗錢犯行，
    被告既無全部認罪之意思，本院前開簡式審判之裁定即應撤
    銷，另依通常程序進行本案審理。　
　㈡證據能力部分：本判決以下所引用之具傳聞性質之證據，檢
    察官、被告及其選任辯護人於本案準備程序均表示同意做為
    證據使用，迄於言詞辯論終結前，亦未爭執其證據能力，本
    院審酌前開證據之作成或取得之狀況，並無非法或不當取證
    之情事，且經本院於審判期日就上開證據依法進行調查、辯
    論，依刑事訴訟法第159條之5規定，均具有證據能力。
二、訊據被告對於檢察官起訴之犯罪事實，僅承認有幫助詐欺取
    財之犯罪事實，惟否認有幫助洗錢之犯行，並辯稱：我完全
    沒有去領錢。被告選任辯護人則為被告辯護稱：「被告陳柏
    伸將系爭銀行帳戶之提款卡暨密碼，交與友人「莊智翔」時
    ，係在108年9月間，而被害人黃宣儒遲於108年10月19日始
    受騙上當，而匯款至前開金融帳戶中。簡言之，在被告陳柏
    伸將系爭銀行帳戶之提款卡暨密碼交與友人「莊智翔」時，
    特定犯罪及犯罪所得即洗錢標的均尚未產生，自不該當洗錢
    防制法之洗錢行為。其次，依起訴書之記載，黃宣儒遭詐騙
    後所匯入至前開金融帳戶中之款項，似並未遭提領或轉出，
    則其身為犯罪所得之本質、來源、所在、所有權、處分權或
    其他權益並無改變，被告陳柏伸或「莊智翔」亦無刻意阻饒
    或危及對特定犯罪所得來源追查或處罰之行為，故本案應不
    成立洗錢行為。再者，本案中用以實施犯罪之金融帳戶提款
    卡、密碼之所有人陳懿萍，於遭以幫助詐欺取財罪與幫助洗
    錢罪起訴之刑事案件中，就幫助洗錢部分，已獲臺灣臺南地
    方法院以109年度金簡字第9號判決不另為無罪之諭知，並已
    確定在案，亦彰被告陳柏伸不構成幫助洗錢罪」、「本件主
    要爭點之洗錢罪部分，首先本案犯罪時點為108年9月間，當
    初關於洗錢罪及幫助洗錢罪的認定在法院實務上都還有相當
    大的爭議，所以最高法院才於109年間，做出大法庭裁定。
    所以我們認為這種事後的法律變更或是確定，應該對於發生
    在這之前的法律行為，也不應該更有不利益的效果出現」等
    語。
三、經查：
  ㈠訊據被告對於將陳懿萍申設之中信帳戶之提款卡暨密碼，均
    交付予友人「莊智翔」，以此方式幫助「莊智翔」及不詳成
    年成員所組成之詐騙集團用以向被害人詐欺取財之犯行均坦
    承不諱，核與證人即告訴人陳懿萍於檢察事務官詢問中之陳
    述相符（見偵2卷第41-43頁），復有告訴人陳懿萍提出之通
    訊軟體LINE對話截圖照片5張（見偵1卷第11-19頁）、臺灣
    臺南地方檢察署109年度偵字第1307號聲請簡易判決處刑書
    影本一份（見偵1卷第21-23頁）、臺灣臺南地方法院109年
    度金簡字第9號刑事簡易判決影本一份（見偵1卷第25-32頁
    ）可佐，足認被告就此部分之自白與事實相符，可採信為真
    實。則被告係提供本案上開中信帳戶資料予「莊智翔」及其
    所屬詐騙集團成員作為向被害人黃宣儒詐欺取財後，領取贓
    款所用之工具，亦堪認定。
  ㈡按刑法上之故意，區分直接故意（確定故意）與間接故意（
    不確定故意），「行為人對於構成犯罪之事實，明知並有意
    使其發生者」為直接故意，「行為人對於構成犯罪之事實，
    預見其發生而其發生並不違背其本意者」為間接故意；又按
    金融帳戶為個人之理財工具，一般民眾皆可依金融機構之規
    定自由申請開設金融帳戶，並無任何特殊之限制，得同時於
    不同金融機構申請多數存款帳戶使用，而提款卡僅為供存、
    提款或匯款之用，本身幾無何經濟價值，無為借款或信用之
    目的使用，衡諸一般常情，金融帳戶及提款卡等物事關個人
    財產權益之保障，其專有性甚高，除非本人或與本人親密關
    係者，難認有何理由可自由流通使用，當均有妥為保管及防
    止他人任意使用之認識，且該等專有物品如落入不明人士手
    中，而未加以闡明正常用途，極易被作為與財產犯罪有關之
    犯罪工具，此為一般人依通常生活所易於體察之常識。被告
    事發時為成年人，具正常智識程度，於審理時自陳國中畢業
    ，從事洗車廠工作等情，是被告前已從事工作一段時間，其
    顯具有相當之工作經驗及社會歷練，對於上情自難諉為不知
    。況被告向告訴人陳懿萍借用帳戶時，陳懿萍曾一再詢問被
    告借用帳戶的目的，被告曾向陳懿萍表示，借用帳戶的目的
    就是要匯錢啊，而陳懿萍質疑被告是做詐欺哦，被告亦不否
    認，只是回答陳懿萍：「現今吧」、「現今版」，是以，被
    告向告訴人陳懿萍借用帳戶資料及提款卡，再恣意將陳懿萍
    申設之中信帳戶之提款卡暨密碼予他人，嗣經他人用於詐欺
    取財之不法用途，此種犯罪手法顯未逸脫於被告幫助他人犯
    罪意思之外，屬被告所得預見。而被告提供金融機構帳戶之
    存摺、提款卡及密碼在先，縱已得悉可能作為上開犯罪用途
    ，卻又容任該項犯罪行為之繼續實現，毫無積極取回前揭物
    品或其他主觀上認為不致發生該項犯罪結果之確信，足徵前
    揭犯罪行為自仍不違其本意，被告應具有幫助他人詐欺取財
    犯罪之不確定故意（間接故意），殆無疑義。
　㈢而被告將陳懿萍申設之中信帳戶之存摺、提款卡及密碼交付
    「莊智翔」及其所屬詐騙集團成員後，該帳戶之實際控制權
    即由該取得存摺、提款卡與密碼之人享有，亦即，除非陳懿
    萍將帳戶之存摺、提款卡辦理掛失補發，否則被告自己及陳
    懿萍均無從自提款機提領上開帳戶內之款項，僅該他人可自
    由自提款機提領存匯入中信帳戶之款項。換言之，雖然該中
    信帳戶之戶名仍為陳懿萍之姓名，致外觀上存匯入本案帳戶
    之款項係顯示由陳懿萍取得，但實際上存匯入本案帳戶之款
    項，乃是由真實姓名不詳、實際掌控本案帳戶之人取得。如
    此，告訴人遭詐騙而匯入款項，在該實際掌控陳懿萍中信帳
    戶之人領取之後，該等犯罪所得之實際去向即經由存、匯入
    陳懿萍中信帳戶之虛假交易方式而混淆該其來源及性質而製
    造斷點，不易查明，產生了掩飾詐欺犯罪所得去向之效果。
    又洗錢防制法第3條第2款明訂刑法第339條詐欺取財罪為洗
    錢行為之前置犯罪（即同法第2條所稱之特定犯罪），是被
    告交付本案陳懿萍中信帳戶之存摺、提款卡及密碼予他人使
    用，嗣經他人用以進行詐騙，於供存、匯入詐欺所得款項後
    ，進而提領取得其內款項，實已該當於掩飾特定犯罪所得去
    向之行為要件。再者，金融機構帳戶係用以存、匯、提款之
    用，而持提款卡提款者只需有提款卡之密碼即足以提領款項
    ，無須有其他年籍資料之核對，被告為具有一般知識經驗之
    人，業如前述，亦即其對於帳戶提款卡之使用亦確有認識、
    瞭解，則被告對於將存摺、提款卡、密碼交付他人使用，該
    人經由持有存摺或提款卡提領帳戶內款項之後，根本無從查
    知該真正提領款項之人為何人，更無從查明帳戶內款項之去
    向一情自應知之甚詳，卻仍交付存摺、提款卡、密碼予他人
    ，則其對於藉由其帳戶掩飾犯罪所得去向之結果的發生顯有
    容任而不違反其本意，其有掩飾特定犯罪所得去向之洗錢之
    不確定故意，亦堪認定，被告否認有幫助洗錢犯意云云，同
    非可採。
　㈣末查，被告辯稱，本案中用以實施犯罪之金融帳戶提款卡、
    密碼之所有人陳懿萍，於遭以幫助詐欺取財罪與幫助洗錢罪
    起訴之刑事案件中，就幫助洗錢部分，已獲臺灣臺南地方法
    院以109年度金簡字第9號判決不另為無罪之諭知，並已確定
    在案。陳懿萍所涉109年度金簡字第9號案件是在109年3月18
    日經簡易判決處刑，然最高法院大法庭在109年12月16日做
    成108年度台上大字第3101號裁定，其裁定意旨略以：「行
    為人提供金融帳戶提款卡及密碼予不認識之人，非屬洗錢防
    制法第2條所稱之洗錢行為，不成立同法第14條第1項一般洗
    錢罪之正犯；如行為人主觀上認識該帳戶可能作為收受及提
    領特定犯罪所得使用，他人提領後即產生遮斷資金流動軌跡
    以逃避國家追訴、處罰之效果，仍基於幫助之犯意而提供，
    應論以幫助犯同法第14條第1項之一般洗錢罪」。是以，依
    最高法院108年度台上大字第3101號裁定意旨，固然單純提
    供金融帳戶提款卡及密碼予不認識之人，非屬洗錢防制法第
    2條所稱之洗錢行為，然被告在提供金融帳戶提款卡及密碼
    時，既已知悉所提供之金融帳戶將作為他人轉帳匯款之用，
    且混淆該匯款來源及性質而製造斷點，不易查明，產生了掩
    飾詐欺犯罪所得去向之效果，已如前述，則依上揭最高法院
    大法庭108年度台上大字第3101號裁定意旨，被告之行為仍
    構成幫助洗錢罪。另被告選任辯護人辯稱，最高法院大法庭
    是在被告行為後始作成108年度台上大字第3101號裁定，應
    有刑法第2條之適用，然查最高法院大法庭上開裁定，僅屬
    法律見解之統一，不涉及法律變更，自無刑法第2條之適用
    ，並此敘明。
　㈤綜上所述，被告前揭所辯，無非卸責之詞，尚不足採。本案
    事證明確，被告幫助詐欺、幫助洗錢之犯行堪予認定，應予
    依法論科。
四、論罪科刑：
　㈠按幫助犯之成立，主觀上行為人須有幫助故意，客觀上須有
    幫助行為，意即需對於犯罪與正犯有共同之認識，而以幫助
    之意思，對於正犯資以助力，而未參與實施犯罪之行為者而
    言（最高法院75年度台上字第1509號、88年度台上字第1270
    號判決意旨參照）。本件依被害人黃宣儒於警詢之指述，遭
    詐欺過程中，未曾直接與詐騙者有何面對面接觸，是被告提
    供陳懿萍申設之中信帳戶之存摺、提款卡及密碼予「莊智翔
    」，使被害人黃宣儒遭不詳人士詐騙而匯款至陳懿萍申設之
    中信帳戶，並經他人將款項領出造成金流斷點，而掩飾、隱
    匿上開不法所得之去向及所在，逃避國家之追訴、處罰，因
    無證據證明被告參與詐欺取財、洗錢行為之構成要件行為，
    僅得認定被告係基於幫助他人詐取財物及洗錢之不確定故意
    ，且其所為提供帳戶之行為，亦屬詐欺取財及洗錢罪構成要
    件以外之行為，應僅構成詐欺取財罪及洗錢罪之幫助犯。是
    核被告所為，係犯刑法第30條第1項前段、第339條第1項之
    幫助詐欺取財罪，及刑法第30條第1項前段、洗錢防制法第1
    4條第1項之幫助洗錢罪。
　㈡被告以一交付帳戶予他人之幫助洗錢、幫助詐欺取財行為，
    致被害人財物受損而觸犯數罪名；且其所犯幫助洗錢、幫助
    詐欺取財等罪之構成要件部分重疊，屬一行為觸犯數罪名之
    想像競合犯，為想像競合犯，應依刑法第55條規定，從一重
    以幫助犯一般洗錢罪論罪。又按幫助犯之處罰，得按正犯之
    刑減輕之，刑法第30條第2項定有明文。本案被告幫助他人
    犯詐欺取財罪、洗錢罪，為幫助犯，本院衡其犯罪情節顯較
    正犯為輕，爰依刑法第30條第2項之規定，按正犯之刑減輕
    之。
　㈢爰審酌近年來國內多有詐欺、洗錢犯罪，均係使用人頭帳戶
    以作為收受不法所得款項之手段，並藉以逃避查緝，被告輕
    率提供陳懿萍申設之中信帳戶之存摺、提款卡及密碼來幫助
    他人為詐欺、洗錢之犯行，其行為足以助長詐騙者之惡行，
    而破壞人與人之間之信賴關係，實際上亦已使被害人黃宣儒
    受詐騙並受有損害，且犯後否認部分犯行，實不可取，惟考
    量被告已與告訴人達成和解，態度尚可，自陳國中畢業，目
    前從事洗車廠的工作，每月薪資約29,000元，目前與媽媽同
    住，家中無人需要扶養，暨其家庭、生活、經濟狀況、犯罪
    動機、目的、手段、所生損害程度等一切情狀，量處如主文
    所示之刑，併諭知罰金如易服勞役之折算標準。
　㈣末按犯罪所得，屬於犯罪行為人者，沒收之。但有特別規定
    者，依其規定；前項之沒收，於全部或一部不能沒收或不宜
    執行沒收時，追徵其價額，刑法第38條之1第1項、第3項固
    有明文。然因犯罪所得之物，以實際所得者為限，苟無所得
    或尚未取得者，自無從為沒收追繳之諭知（最高法院89年度
    台上字第3434號判決參照）。查被告於本院審理時業供稱提
    供本案帳戶予「莊智翔」及其所屬詐騙集團成員使用，並未
    獲有任何之利益，即無犯罪所得可言。至於洗錢防制法第18
    條第1項前段固規定「犯第14條之罪，其所移轉、變更、掩
    飾、隱匿、收受、取得、持有、使用之財物或財產上利益，
    沒收之」，然被告非實際上提款之人，無掩飾隱匿詐欺贓款
    之犯行，尚非洗錢防制法第14條第1項之正犯，自無上開條
    文適用。另被告供洗錢所用之陳懿萍申設之中信帳戶之存摺
    存摺、提款卡，因案發後已成警示帳戶，難再危害社會而無
    保安之必要，爰裁量不宣告沒收。
據上論斷，應依刑事訴訟法第299條第1項前段，洗錢防制法第14
條第1項、刑法第339條第1項、第30條第1項、第2項、第42條第1
項、第3項、第55條，判決如主文。
本案經檢察官許嘉龍提起公訴，檢察官李佳潔到庭執行職務。
中　　華　　民　　國　　111 　年　　3 　　月　　29　　日
　　　　　　　　　刑事第六庭  審判長法  官  高如宜  
　　　　　　　　　
　　　　　　　　　                  法  官  陳鈺雯
　　　　　　　　　
                  　　　　　　　　　法　官　鄭銘仁
以上正本證明與原本無異。
如不服本判決應於收受本判後20日內向本院提出上訴書狀，並應
敘述具體理由。其未敘述上訴理由者，應於上訴期間屆滿後20日
內向本院補提理由書狀（均須按他造當事人之人數附繕本）「切
勿逕送上級法院」。
      　　　　　　　　　　　　　　　書記官　陳姝妤
中　　華　　民　　國　　111 　年　　3 　　月　　31　　日
附錄本案論罪科刑法條：
洗錢防制法第14條
有第二條各款所列洗錢行為者，處7年以下有期徒刑，併科新臺
幣5百萬元以下罰金。
前項之未遂犯罰之。
前二項情形，不得科以超過其特定犯罪所定最重本刑之刑。

中華民國刑法第339條
（普通詐欺罪）
意圖為自己或第三人不法之所有，以詐術使人將本人或第三人之
物交付者，處5年以下有期徒刑、拘役或科或併科50萬元以下罰
金。
以前項方法得財產上不法之利益或使第三人得之者，亦同。
前二項之未遂犯罰之。